【裁判字號】    97,簡上,105
【裁判日期】    980805
【裁判案由】    排除侵害
【裁判全文】
臺灣屏東地方法院民事判決             97年度簡上字第105號
上  訴  人  丙○○
訴訟代理人  柳聰賢律師
訴訟代理人  丁○○
被  上訴人  甲○○
上列當事人間請求排除侵害事件，上訴人對於中華民國97年10月
24日本院97年度潮簡字第383 號第一審判決提起上訴，本院於民
國98年7 月22日言詞辯論終結，判決如下：
    主      文
原判決第一項關於命上訴人「暨不得為妨礙原告通行之行為」、
第二項命上訴人「應將台灣糖業股份有限公司所有坐落屏東縣新
埤鄉○○○段九○八地號土地上如附圖所示編號（Ｇ）部分面積
七四點七二平方公尺之鐵絲網圍籬，編號（Ｉ）部分之水塔，編
號（Ｈ）部分面積二一點九七平方公尺之一樓加強磚造蓋瓦房拆
除，並不得為妨礙被上訴人通行之行為。」部分，及該部分假執
行之宣告，暨訴訟費用之裁判均廢棄。
上開廢棄部分，被上訴人在第一審之訴及假執行之聲請均駁回。
其餘上訴駁回。
第一、二審訴訟費用由上訴人負擔三分之一，餘由被上訴人負擔
。
    事實及理由
一、被上訴人部分：
（一）被上訴人起訴主張：坐落屏東縣新埤鄉○○○段716 、71
    6 之1 、716 之2 、716 之3 、716 之4 地號土地為其所有
    ，訴外人台灣糖業股份有限公司（下稱台糖公司）所有坐落
    同段908 地號土地（下稱系爭土地）為既成柏油道路，緊臨
    對外道路，被上訴人所有之土地需通行系爭土地，始能與公
    路適宜聯絡，然上訴人竟無權占用系爭土地及被上訴人所有
    之上萬安段716 、716 之1 、716 之2 、716 之3 、716 之
    4地號土地，並於系爭土地上搭建如原審判決附圖所示編號
   （Ｇ）部分面積74.72 平方公尺之鐵絲網圍籬，編號（Ｉ）
    部分之水塔，編號（Ｈ）部分面積21.97 平方公尺之一樓加
    強磚造蓋瓦房（下稱系爭地上物），妨礙被上訴人之通行，
    致無法為通常使用，影響被上訴人權利甚鉅。按「土地因與
    公路無適宜之聯絡，致不能為通常之使用者，土地所有人得
    通行周圍地以至公路，民法第787 條第1 項前段定有明文，
    其目的乃使土地與公路有適宜之聯絡，而得為通常之使用，
    故妨阻土地與公路適宜之聯絡，致不能為通常之使用者，土
    地所有人得請求除去之，所妨阻者，不限於周圍地上，即在
    公路上亦然，始能貫徹該條規定之目的。又所有人，於法令
    限制之範圍內，得自由使用收益處分其所有物，並排除他人
    之干涉，民法第765 條亦定有明文。而主管機關，因應需要
    ，每於公路其市街設置停車位、攤位等，以增進土地之利用
    ，故就依法令設置之停車位、攤位等，土地所有人即不得本
    於所有權請求除去之（至設置得當否，屬公法上之問題），
    但非依法令設置而妨阻土地與公路適宜之聯絡，致不能為通
    常之使用者，依上開說明，土地所有人自得請求除去之。」
    ，有最高法院88年台上字第2864號判決要旨足參，爰依上開
    判決要旨及民法第767 條之規定，請求上訴人拆除系爭土地
    之系爭地上物，以利被上訴人通行。
（二）被上訴人於本院補充主張：
１、被上訴人所有土地為袋地：
    依民法第787 條之規定，所謂袋地係指與公路無適宜之聯絡
    的土地。被上訴人所有之土地，北側臨同段718 、719 、71
    7 地號土地、西側臨856 地號土地、南側臨853 、854 、71
    5 地號土地，北側、南側及西側面臨之土地均非屬公路。至
    於東側所臨之系爭土地則為台糖公司自行留設供眾人使用之
    農路，亦非公路，由此可見，被上訴人所有土地確實未臨公
    路，原與公路無適宜之聯絡，是屬袋地，有通行系爭土地以
    至公路之必要。台糖公司亦於原審明白表示系爭土地為道路
    用地，對被上訴人通行使用沒有意見，而表示同意，則被上
    訴人對系爭土地有通行權，應可確認。
２、系爭地上物確實為上訴人所有：
    上訴人與其配偶丁○○於調解程序曾稱：「我們現有的幫浦
    和工寮都是坐落在台糖的土地上」；上訴人97年5 月2 日於
    原審所提民事聲明狀中亦載：「本土地前有聲請人之農舍建
    於同段第908 號於54年12月供電，代表聲請人（即上訴人）
    己佔用許久」；原審97年5 月27日履勘筆錄上記載：「系爭
    土地上現有相對人丙○○搭建之鐵絲網圍籬、鐵皮屋及水塔
    」，上訴人亦在場認定無訛後簽名於勘驗筆錄上。而證人丁
    ○○所提台灣電力公司屏東營業處函之供電證明與電費通知
    及收據等，均載明用電地址為「新埤鄉○○○段214 號」，
    與系爭地上物所在土地不同。又上訴人先於上訴理由狀中主
    張系爭地上物為丁○○所有，證人乙○卻於98年3 月25日準
    備期日作證時證稱：「…那間鐵皮房子是82年時蓋的，我蓋
    好後就住在那裡，我現在也還住在那裡」，證人丁○○於上
    開準備期日亦稱鐵皮屋為乙○所蓋，由此可知，證人所述核
    與上訴人之主張並不相符，故上訴人事後否認系爭地上物為
    其所有，純屬空言，可確認上訴人對系爭地上物有處分權。
３、被上訴人得請求上訴人拆除系爭地上物，返還所有土地，不
    得為妨礙被上訴人通行之行為：
    參照最高法院88年度台上字第2864號判決意旨可知，袋地通
    行權人既經法院認有通行權之存在，則通行地所有人及其他
    占有人均有容忍之義務，如有阻止或妨害之行為，袋地通行
    權人得依據民法第767 條物上請求權之規定，請求予以禁止
    或排除，對無權占有自己土地之部份，亦得依同條規定，請
    求返還之。被上訴人有通行系爭土地之權，且系爭地上物屬
    上訴人所有，已如前述，上訴人無權占用被上訴人所有土地
    即原審判決附圖編號（Ａ）、（Ｂ）、（Ｃ）、（Ｄ）、（
    Ｅ）部份，被上訴人自得請求上訴人拆除後，將該部份土地
    返還予被上訴人。上訴人另無權占用台糖公司所有之系爭土
    地即原審判決附圖所示編號（Ｇ）、（Ｈ）、（Ｉ）部份之
    土地，且在占用範圍之土地上設置系爭地上物，阻礙被上訴
    人所有土地之通行，不能為通常之使用，則被上訴人本於所
    有權人之地位，依民法第76 7條規定請求判決如原審判決主
    文第2 項所示，自有理由。
４、上訴人拒絕拆除設置於系爭土地上之系爭地上物，是違反民
    法第148 條之規定：
    系爭地上物係上訴人無權占用系爭土地，依法本應拆除。且
    系爭地上物係設置於台糖公司所留設，已供不特定大眾通行
    之道路上，對道路上往來之人車安全明顯有嚴重妨害，與公
    共利益明顯違反。系爭地上物設置己久，價值己低，目前亦
    己無使用，系爭地上物存在卻損害被上訴人對系爭土地之充
    分使用，上訴人主張系爭地上物不得拆除係違反公共利益，
    與誠信原則相悖，故被上訴人起訴請求予以拆除，依民法第
    148條規定，應有理由。
５、綜上，原審判決並無違誤，上訴人提起本件上訴並無理由，
    並於本院聲明：上訴駁回。
二、上訴人部分：
（一）上訴人於原審之抗辯：被上訴人於96年10月16日拍賣取得
    屏東縣新埤鄉○○○段716 地號土地1 筆，並於拍賣當時即
    明知系爭地上物非屬拍賣標的範圍，嗣於同年11月27日將71
    6 地號土地分割為同段716 、716 之1 、716 之2 、716 之
    3 、716 之4 地號等5 筆土地，被上訴人應通行其所有之上
    開土地，不得因分割而請求上訴人拆除地上物。且被上訴人
    所有之土地原均為上訴人之夫丁○○所有，幾經轉手始由被
    上訴人取得所有權，上訴人更於54年間已占有使用系爭土地
    迄今，並將向台糖公司辦理承租事宜。
（二）上訴人於本院補充抗辯：
 1、被上訴人所有土地非袋地，不得代位台糖公司行使權利：
    被上訴人將716 地號土地分割後，被上訴人所有其餘土地仍
    可通行716-4 地號土地至公路，且面寬6 米，此事實經鈞院
    現場勘驗屬實。上訴人於鈞院所提出相片中所示之鐵門係被
    上訴人所設，兩輛車可會車直通道路，被上訴人於原審已自
    認「其中三筆土地通行沒有問題」，且原審判決附圖亦可證
    明被上訴人所有716-2 及716-3 地號土地可通行道路，被上
    訴人所有土地並非袋地，依民法第789 條第1 項之規定，並
    參照同條項之立法理由，被上訴人不得對系爭土地主張袋地
    通行權。被上訴人既對系爭土地無袋地通行權，無從代位台
    糖公司行使權利，且被上訴人於原審之聲明係直接訴請上訴
    人拆除，非代位行使權利，原審不察判令上訴人應將系爭地
    上物拆除，法律見解自屬違誤。又原審判決所引用之最高法
    院88年度台上字第2864號判決，其適用前提為「土地因與公
    路無適宜之聯絡，致不能為通常之使用者」，且限於「公路
    」上非依法令設置而妨阻土地與公路適宜之聯絡，致不能為
    通常之使用者，然被上訴人本得經自己之土地直接與公路聯
    絡，與上開最高法院判決所示之前提不符，系爭地上物亦非
    在「公路上」之停車位或攤位，原審判決誤引用上開最高法
    院判決為不利上訴人之判決，適用法律於法有違。
 2、系爭地上物非上訴人所有，上訴人無處分權：
    鈞院強制執行時將系爭地上物誤認為係萬安段716 號土地上
    之地上物，原本列在鑑估、拍賣範圍，後經鈞院執行時發現
    有誤，乃將系爭地上物剔除在拍賣範圍外，並從拍賣價金中
    扣除，返還此部分之價金予被上訴人。系爭地上物坐落在系
    爭土地上，而系爭土地為台糖公司所有，僅台糖公司有權請
    求拆除，被上訴人非系爭土地所有權人，自無物上請求權可
    資行使。系爭土地上之用電戶名稱為丁○○，電號00-00-00
    00-00-0 ，於54年12月裝表供電，被上訴人於原審97年7 月
    14日所提答辯狀中對此事實已自認，再佐以證人乙○及丁○
    ○之證詞，足證系爭地上物非上訴人所有。末參照最高法院
    97年度台上字第1101號判決意旨，上訴人對系爭地上物並無
    處分權，原審疏未查明，遽判令上訴人應拆除返還，其法律
    見解顯然違誤。
 3、綜上，原審判決於法有誤，而提起本件上訴，並為上訴聲明
    ：(1)原判決廢棄。(2)上開廢棄部分被上訴人在第一審之訴及
    假執行之聲請均駁回。(3)第一審、第二審訴訟費用由被上訴
    人負擔。
三、兩造不爭執之事實：
    被上訴人所有坐落屏東縣新埤鄉○○○段716 、716 之1 、
    716 之2 、716 之3 、716 之4 地號土地及台糖公司所有同
    段第908 號土地，如原審判決附圖所示位置上之鐵絲網圍籬
    、水塔、加強磚造蓋瓦屋等物，均係占用上開土地。
四、兩造爭執之事項：
（一）被上訴人所有土地是否為袋地？
（二）系爭地上物是否為上訴人所有？
（三）被上訴人得否請求上訴人拆除系爭地上物，返還所有土地
    ，並不得為妨礙被上訴人通行之行為？
（四）上訴人拒絕拆除設置於系爭土地上之系爭地上物，是否違
    反民法第148 條規定？
（五）被上訴人能否代位台糖公司提起本訴？
五、本院之判斷：
（一）被上訴人所有坐落屏東縣新埤鄉○○○段716 、716 之1
    、716 之2 、716 之3 、716 之4 地號土地及台糖公司所有
    同段第908 號土地，如附圖所示位置上之鐵絲網圍籬、水塔
    、加強磚造蓋瓦屋等物，均係占用上開土地之事實，業經原
    審會同兩造及屏東縣潮州地政事務所人員至現場勘測屬實，
    有勘驗筆錄及如附圖之複丈成果圖（見原審卷第66－70頁）
    在卷足稽，亦為兩造所不爭執，堪信為真實。
（二）茲就上開兩造協議簡化之爭點，分別審酌如下：
 1、被上訴人所有土地是否為袋地？
  (1)查被上訴人所有坐落屏東縣新埤鄉○○○段716 、716 之1
    、716 之2 、716 之3 、716 之4 地號共5 筆土地，原係被
    上訴人96年11月27日由同段716 號土地分割而來。次查該71
    6 號土地則係被上訴人於96年9 月26日向本院96年度執字第
    2405號執行拍賣得標，並於96年10月25日完成登記，取得所
    有權，此有該5 筆土地之土地登記謄本附卷可稽（見原審卷
    第55頁－64頁），並經本院調取該執行卷核閱屬實，且為兩
    造所不爭執，堪信真實，合先敘明。
  (2)被上訴人雖主張其所有坐落屏東縣新埤鄉○○○段716 、71
    6 之1 、716 之2 、716 之3 、716 之4 地號土地，遭被上
    訴人於其上搭建如附圖所示編號（Ｇ）部分面積74.72 平方
    公尺之鐵絲網圍籬，編號（Ｉ）部分之水塔，編號（Ｈ）部
    分面積21.97 平方公尺之一樓加強磚造蓋瓦房，並占有始用
    ，妨礙被上訴人之通行，致無法為通常使用，影響被上訴人
    權利云云；惟查如附圖所示編號（Ｇ）部分面積74.72 平
    方公尺之鐵絲網圍籬，編號（Ｉ）部分之水塔，編號（Ｈ）
    部分面積21.97 平方公尺之一樓加強磚造蓋瓦房，上訴人所
    占用之土地為台糖公司所有908 地號土地，並非占用被上訴
    人上開所有上開土地。被上訴人所有上開土地無論在分割
    前或分割後，該716 －4 地號土地，有約5 至6 米寬度之道
    路（屬台糖公司908 地號土地）可供被上訴人通行至泊油道
    路，又被上訴人所有其餘土地亦可經由71 6-4地號土地通行
    至泊油道路，此有上訴人提出之現場照片可稽（見卷第7 、
    8 頁），且經本院會同兩造至現場勘驗屬實（見卷第57、58
    頁）。至於被上訴人指稱如卷第7 頁之相片中所示之鐵柵門
    為上訴人所設，被上訴人無法自由通行等情；惟上訴人則否
    認為其搭設，被上訴人亦稱並不清楚是否為上訴人搭設（見
    卷第64頁），顯見其未能舉證證明鐵柵門為上訴人所設。況
    查該通行道路之土地為台糖公司所有，上訴人應無使用支配
    之權利，被上訴人自可通行無阻，足證被上訴人所有上開土
    地並非袋地。從而，亦無被上訴人所主張最高法院88年度台
    上字第2864號判決之適用。次按民法第789 條之立法意旨
    ，乃因土地所有人讓與土地之一部或分割土地時，就其可能
    造成不能與公路為適宜之聯絡之情形，為其能預見而得事先
    安排，土地所有人不能因自己之讓與或分割土地之任意行為
    ，導致對當事人以外之其他土地所有人造成不測之損害。此
    法條所規定之通行權性質上乃土地之物上負擔，隨土地而存
    在，土地所有人將土地分割成數筆，同時或先後讓與數人，
    應仍有該法條規定之適用（參見最高法院89年度台上字第75
    6 號判決）。本件被上訴人將原所有上開716 地號土地，分
    割成716 、71 6之1 、716 之2 、716 之3 、716 之4 地號
    5 筆土地，致除716 之4 地號土地外，其餘地號土地有通行
    之困難，揆諸上開判決意旨，上訴人只能通行分割後之716
    之4 地號土地。
 2、系爭地上物是否為上訴人所有？
    上訴人雖辯稱：系爭土地上之用電戶名稱為丁○○，電號00
    -0 0-00 00-00-0 ，於54年12月裝表供電。系爭土地上鐵皮
    屋、水塔、鐵絲網等地上物為乙○所蓋建裝設，均非上訴人
    所有，故非上訴人所占用等語，並經證人乙○及丁○○到庭
    證實；惟查上訴人97年5 月2 日於原審所提民事聲明狀中
    ：「本土地前有聲請人之農舍建於同段第908 號於54年12月
    供電，代表聲請人（上訴人）己佔用許久（附用電證明為聲
    請人丈夫之名）」等情（見原審卷第48頁）。又原審於97年
    5 月27日履勘筆錄上記載：「系爭土地上現有相對人丙○○
    搭建之鐵絲網圍籬、鐵皮屋（加強磚造瓦房）及水塔」，上
    訴人亦在場認定無訛後簽名於勘驗筆錄上（見原審卷第67頁
    ）。系爭土地上之如附圖所示地上物，原在本院96年度執
    字第2405號執行拍賣範圍，嗣於被上訴人拍定後經查勘結果
    ，非被拍賣之債務人所有，且該地上物均坐落台糖公司所有
    908 地號土地上，被上訴人（拍定人）及該執行事件債權人
    均同意退還該部分之拍賣價金，被上訴人並表示會與工寮所
    有人私下協商，而完成點交（見執行卷第257 頁），此經本
    院調取該執行卷宗核閱無誤。上訴人搭建上開地上物使用
    之事實，業如上述。至於用電證明雖用其夫之名義，惟上訴
    人與證人丁○○為夫妻，以夫之名義申請用電，亦屬常有之
    事，尚難據此證明該地上物搭建使用所有人即為其夫丁○○
    。另證人乙○自稱上訴人為其表妹，具有親戚關係，且系爭
    土地執行拍賣，履勘及至點交過程中，始終未見其出現表態
    ，突於本件審理中出而作證，其證詞是否可信，已容置疑。
    又據上訴人稱乙○現年73歲，單身，受僱養雞，但不常作，
    沒有收入，靠3 千元老年年金維持生活等語（見卷第64頁）
    ，足見乙○並無經濟能力，則系爭地上物是否為其搭建使用
    ，即非無疑，故丁○○、乙○之證詞，不足採為有利於上訴
    人之證據。綜上說明，應足證明系爭地上物為上訴人搭設
    使用，上訴人所辯，要無足採。
 3、被上訴人得否請求上訴人拆除系爭地上物，返還所有土地，
    並不得為妨礙被上訴人通行之行為？
  (1)按所有人對於無權占有或侵奪其所有物者，得請求返還之；
    對於妨害其所有權者，得請求除去之；有妨害其所有權之虞
    者，得請求防止之，民法第767 條定有明文。經查被上訴人
    主張上訴人以鐵絲圍籬占用被上訴人所有坐落屏東縣新埤鄉
    ○○○段716 地號土地上如附圖（屏東縣潮州地政事務所97
    年6 月3 日繪製之土地複丈成果圖）所示編號（Ｅ）部分面
    積2.55平方公尺、同段716 之1 地號土地上如附圖所示編號
    （Ｄ）部分面積2.21平方公尺、同段716 之2 地號土地上如
    附圖所示編號（Ｃ）部分面積1.88平方公尺、同段716 之3
    地號土地上如附圖所示編號（Ｂ）部分面積1.54平方公尺、
    同段716 之4 地號地上如附圖所示編號（Ａ）部分面積1.09
    平方公尺土地之事實，有被上訴人提出之土地登記謄本、地
    籍圖謄本、現況照片等在卷可證，復經原審會同兩造勘驗現
    場，並囑託屏東縣潮州地政事務所派員實施測量，製有勘驗
    筆錄、土地複丈成果圖在卷可稽（見原審卷第4 －16頁及第
    66－71頁）。次查上開鐵絲圍籬為上訴人架設使用之事實，
    業如前述，上訴人又無從證明其有正當之權源，則被上訴人
    本於民法第767 條物上請求權之法律關係，訴請上訴人拆除
    後還地，核屬有據，應予准許。
  (2)查系爭土地即坐落屏東縣新埤鄉○○○段908 地號土地上如
    附圖所示編號（Ｇ）部分面積74.72 平方公尺之鐵絲網圍籬
    ，編號（Ｉ）部分之水塔，編號（Ｈ）部分面積21.79 平方
    公尺之一樓加強磚造蓋瓦房，雖為上訴人搭建架設占用；惟
    查系爭土地並非被上訴人所有，而係台糖公司所有，業經台
    糖公司具狀陳明，並稱系爭土地為該公司農作需要所設農路
    （見原審卷第26頁），台糖公司如認上訴人為無權占用，有
    無拆除還地之必要，應屬台糖公司本於所有權之行使範圍，
    則上訴人拒絕拆除還地，對被上訴人並非權利濫用。且查被
    上訴人所有系爭土地並非袋地，無通行權之問題。又依民法
    第242 條之代位權行使，須債務人怠於行使其權利時，債權
    人因保全債權，得以自己之名義，行使其權利，本件被上訴
    人與台糖公司之間並無債權債務關係，自無從代位台糖公司
    提起本訴。從而，被上訴人就此部分訴請上訴人拆除地上物
    後還地，即非有據，應予駁回。
六、綜上所述，被上訴人依民法物上請求權之法律關係，訴請上
    訴人應將被上訴人所有坐落屏東縣新埤鄉○○○段716 地號
    土地上如附圖所示編號（Ｅ）部分面積2.55平方公尺、同段
    716 之1 地號土地上如附圖所示編號（Ｄ）部分面積2.21平
    方公尺、同段716 之2地 號土地上如附圖所示編號（Ｃ）部
    分面積1.88平方公尺、同段716 之3 地號土地上如附圖所示
    編號（Ｂ）部分面積1.54平方公尺、同段716 之4 地號地上
    如附圖所示編號（Ａ）部分面積1.09平方公尺之鐵絲網圍籬
    拆除，並將上開土地返還被上訴人，為有理由，應予准許，
    逾此部分即「不得為妨礙被上訴人通行之行為」之請求，為
    無理由，應予駁回。原審就上開有理由部分，為上訴人敗訴
    之判決，並無不合。上訴意旨指摘原判決此部分不當，求予
    廢棄改判，為無理由，應予駁回。至原審判決第1 項關於命
    上訴人「暨不得為妨礙被上訴人通行之行為」部分及第2 項
    命「上訴人應將台糖公司所有系爭土地上如附圖所示編號（
    Ｇ）部分面積74.27 平方公尺之鐵絲網圍籬，編號（Ｉ）部
    分之水塔，編號（Ｈ）部分面積21.97 平方公尺之一樓加強
    磚造蓋瓦房拆除，並不得為妨礙被上訴人通行之行為」部分
    ，則有未洽，上訴意旨因而指摘原判決此部分不當，求予廢
    棄改判，為有理由，爰由本院判決如主文所示。
七、本件事證已臻明確，兩造其餘主張及所提證據經審酌後認均
    與判決不生影響，爰不逐一論述，併此敘明。
八、據上論結，本件上訴為一部有理由，一部無理由，依民事訴
    訟法第436 條之1 第3 項、第449 條第1 項、第450 條、第
    79條，判決如主文。
中    華    民    國    98    年    8     月    5     日
                  民事第二庭  審判長法  官   張世賢
                                    法  官   吳思怡
                                    法  官   胡晏彰
上正本證明與原本無異。
本判決不得上訴。
中    華    民    國    98    年    8     月    5     日
                                    書記官   郭松菊


司法院資訊處製作；財團法人民間司法改革基金會備份。
